【裁判字號】    97,消債更,1840
【裁判日期】    980213
【裁判案由】    聲請更生程序
【裁判全文】
臺灣高雄地方法院民事裁定          97年度消債更字第1840號
聲  請  人  甲○○
                        樓
上列當事人聲請消費者債務清理事件，本院裁定如下：
    主  文
聲請駁回。
聲請費用由聲請人負擔。
    理  由
一、聲請意旨略以：聲請人甲○○前因消費借貸、自用住宅借款
    、信用卡契約等原因，對如附表所示金融機構負有如附表所
    示債務，所負無擔保或無優先權之債務總額未逾新臺幣（下
    同）1,200 萬元。聲請人雖曾於95年9 月11日，與無擔保債
    權銀行中之最大債權銀行板信銀行依金融主管機關協調成立
    之中華民國銀行公會會員辦理消費金融案件無擔保債務協商
    機制與如附表所示之無擔保債權人達成分期還款協議，每月
    需償還25,390元，惟因花旗銀行與合作金庫銀行不願加入協
    商，每月另需支付兩間銀行月付金共11,736元。聲請人96年
    度每月薪資收入66,340元，扣除前開支出後，僅餘29,214元
    尚不足維持聲請人每月生活開銷40,577元，是聲請人係因不
    可歸責於己之事由，致履行有重大困難。且其債務總額高達
    2,911,147元，已有不能清償債務之虞，爰依法聲請准予裁
    定更生等語。
二、按債務人不能清償債務或有不能清償之虞者，得依本條例所
    定更生程序，清理其債務；債務人對於金融機構因消費借貸
    、自用住宅借款、信用卡或現金卡契約而負債務，在聲請更
    生或清算前，應提出債權人清冊，以書面向最大債權金融機
    構請求協商債務清償方案，並表明共同協商之意旨；債務人
    與金融機構協商成立者，不得聲請更生或清算。但因不可歸
    責於己之事由，致履行顯有重大困難者，不在此限；本條例
    施行前，債務人依金融主管機關協調成立之中華民國銀行公
    會會員，辦理消費金融案件無擔保債務協商機制與金融機構
    成立之協商，準用前項之規定，消費者債務清理條例第3 條
    、第151 條第1 項、第5 項、第6 項分別定有明文。本條例
    之立法意旨，在於避免已陷入經濟上困境之消費者，於惡性
    循環之債務窘境中自生自滅，而衍生嚴重之社會問題，難以
    維持安定之社會經濟秩序，故為兼顧債權人、債務人雙方之
    利益，對陷於經濟上困境之消費者，乃允其於消費者債務清
    理條例施行後，得選擇以重建型之更生程序或清算型之清算
    程序清理其債務，藉以妥適調整債務人與債權人及其他利害
    關係人間之權利義務關係，保障債權人獲得公平受償，並謀
    求消費者經濟生活之重建復甦機會。惟對於已與金融機構協
    商成立，或於本條例施行前，已依金融主管機關協調成立之
    中華民國銀行公會會員辦理消費金融案件無擔保債務協商機
    制與金融機構成立協商之債務人，若非因不可歸責於己之事
    由，致履行顯有重大困難，僅係為圖謀減免債務，而不為債
    務之履行，自有違債權契約為誠信契約之本旨，故依消費者
    債務清理條例第151 條第6 項準用同條第5 項前段之規定，
    不得聲請更生或清算，始能避免債務人任意毀諾已成立之協
    商，濫用更生或清算之裁判上債務清理程序，肇致道德危險
    。而此處所謂「不可歸責於己之事由」，難以一概而論，應
    斟酌債務人毀諾時之情事判斷之，如客觀上聲請人之支出增
    多，或收入、收益減少，非其成立協商時所能預期，又如協
    商成立時所定之條件過苛，超越債務人之負擔能力而客觀上
    履行不能，或雖未超過債務人之所得，然留與債務人使用之
    資金過少，使債務人無法維持其基本生活，均屬之。
三、經查：
(一)聲請人雖曾於95年9 月間與當時最大債權銀行板信銀行，依
    「金融主管機關協調成立之中華民國銀行公會會員辦理消費
    金融案件無擔保債務協商機制」與如附表所示之無擔保債權
    人（花旗銀行及合作金庫銀行除外）達成分期還款協議，每
    月需償還25,390元，有卷附協議書可參（見本院卷第28頁）
    ，聲請人於96年9 月間毀諾不再履行，亦為聲請人所自認（
    本院卷第11頁）。惟前開協商尚有花旗銀行及合作金庫銀行
    未參與協商，聲請人向最大債權銀行板信銀行依消費者債務
    清理條例申請前置協商復遭退件，有前置協商退件通知函在
    卷可稽（本院卷第30頁）。聲請人據以聲請更生，本院自應
    綜合聲請人目前全部收支及財產狀況，評估是否已不能維持
    符合人性尊嚴之最基本生活條件，而有「不能清償或不能清
    償之虞」之情。
(二)聲請人主張其每月需支出汽車貸款、伙食費、水電費、交通
    費及其他雜物支出40,577元，並提出氣費收據、電信費帳單
    、水電費單據等件為證（本院卷第57至第72頁），惟聲請人
    並未提出全部開銷憑證，尚難遽認其主張為真，何況消費者
    債務清理條例雖期望使負債累累難以自力重建經濟生活之債
    務人得有更生之機會，然並無意保證每一債務人均能維持其
    原來之生活水準，毋寧係在保障債務人最低生活水準之前提
    下，使債務人盡力清償以得更生之機會。是債務人生活費用
    之支出，不應由債務人任意主張，只需得以維持其最低生活
    水準即可，查內政部公告之97年度高雄市低收入戶最低生活
    費，每人每月10,991元，而上開公告係內政部依據社會救助
    法第4 條規定所制訂之標準，應屬可採，聲請人之生活費應
    依此計算，聲請人雖主張有汽車貸款支出每月16,324元及合
    作金庫債務月付金每月7,950元，然其均屬聲請人之債務，
    應列入聲請人債務總額計算及受償，非得以必要生活支出加
    以主張，併予敘明。
(三)聲請人主張其96年毀諾時每月薪資66,340元乙情，有其薪資
    單影本在卷可查（詳本院卷第51頁），已足認定。則聲請人
    之收入扣除前開生活費用10,991元後，每月尚餘55,349元可
    供還款及支付汽車貸款、月付金之用，足以支付協商款項，
    並無不能清償之情形。聲請人雖主張於97年11月間自軍中退
    伍，每月可領月退奉減為53,000元，惟扣除必要生活費用後
    ，仍有42,009元可供還款之用，其債務雖高達2,911,147 元
    ，為每月還款額69餘倍，然仍可於6 、7 年間清償，又聲請
    人現年43歲，仍屬壯年，尚可從事其他工作以增加收入，應
    無不能清償之虞。聲請人縱履行有所不便，亦應循個別協商
    管道與債權人協商還款金額，非得逕以更生規避清償債務之
    責。
四、綜上所述，本件聲請人未能舉證證明有何不可歸責於己而毀
    諾之事由存在，其依原協商條件履行亦非顯有重大困難，核
    其聲請係屬聲請更生之要件不備，應予駁回。
五、依消費者債務清理條例第11條第1 項、第8 條前段，裁定如
    主文。
中    華    民    國    98    年    2     月    13    日
                  民事第四庭法  官 王奕勛
正本係照原本作成。
如不服本裁定，應於裁定送達後10日內，以書狀向本院提出抗告
，並繳納抗告費新臺幣1,000 元。
中    華    民    國    98    年    2     月    13    日
                            書記官  王資惠
附表：
┌──┬────────────┬────────┬───────┐
│編號│債權人                  │金額（新台幣）  │種    類      │
├──┼────────────┼────────┼───────┤
│1   │合作金庫商業銀行        │374,000元       │信用貸款      │
├──┼────────────┼────────┼───────┤
│2   │花旗銀行                │254,000元       │信用貸款      │
├──┼────────────┼────────┼───────┤
│3   │板信商業銀行            │1,006,000元     │信用貸款      │
├──┼────────────┼────────┼───────┤
│4   │上海銀行                │138,552元       │信用卡消費款  │
├──┼────────────┼────────┼───────┤
│5   │國泰世華銀行            │98,414元        │信用卡消費款  │
├──┼────────────┼────────┼───────┤
│6   │兆豐國際商業銀行        │84,107元        │信用卡消費款  │
├──┼────────────┼────────┼───────┤
│7   │香港上海匯豐銀行        │108,339元       │信用卡消費款  │
├──┼────────────┼────────┼───────┤
│8   │聯邦銀行                │367,858元       │信用卡消費款  │
├──┼────────────┼────────┼───────┤
│9   │遠東銀行                │133,127元       │信用卡消費款  │
├──┼────────────┼────────┼───────┤
│10  │玉山銀行                │138,095元       │信用卡消費款  │
├──┼────────────┼────────┼───────┤
│11  │台新銀行                │77,434元        │信用卡消費款  │
├──┼────────────┼────────┼───────┤
│12  │永豐信用卡公司          │131,221元       │信用卡消費款  │
└──┴────────────┴────────┴───────┘


司法院資訊處製作；財團法人民間司法改革基金會備份。
